臺灣澎湖地方法院民事判決　九十二年度簡上字第一四號
　　上　訴　人　乙○○
　　訴訟代理人　許文贊　律師
　　被上訴人　　甲○○
　　訴訟代理人　邱佩芳　律師
　　　　　　　　賴玉山　律師
右當事人間請求確認本票債權不存在事件，上訴人對於中華民國九十二年八月二十日
本院馬公簡易庭九十一年馬簡字第七六號第一審判決提起上訴，本院於民國九十三年
七月十四日言詞辯論終結，判決如下：
    主      文
原判決廢棄。
被上訴人在第一審簡易之訴駁回。
第一、二審訴訟費用由被上訴人負擔。
    事實及理由
甲、兩造爭執要旨：
一、被上訴人起訴主張：上訴人持有被上訴人與訴外人許雅玲於民國九十年十一月二
    十九日共同簽發，票面金額新台幣（下同）五十萬元，未載到期日，票據號碼為
    ００２８３４號之本票一紙（下稱系爭本票），並向鈞院聲請裁定准許強制執行
    ，經鈞院以九十一年度票字第八七號裁定准予強制執行。惟系爭本票並非被上訴
    人所簽發，而係他人所偽造或變造，為此訴請確認系爭本票對被上訴人之票據權
    利不存在。原審為被上訴人勝訴判決，被上訴人認上訴人所提出之證據，包括：
    系爭本票、證人許雅玲之證詞、證人莊東旭之證詞、錄音帶即譯文，均
    無法證明系爭本票上「甲○○」、「Ｚ000000000」、「馬公市○○路
    五十一號」等字跡為被上訴人所為，自難令被上訴人負共同發票之責任，原判決
    顯無違誤，被上訴人於本院為駁回上訴之聲明。
二、上訴人則以：被上訴人與訴外人許雅玲於民國九十年十一月二十九日晚間十時至
    十一時許，一同至上訴人位於澎湖縣馬公市○○路八十六巷一號住處，因訴外人
    許雅玲向上訴人借款，被上訴人與訴外人許雅玲乃共同簽發系爭本票以為擔保，
    系爭本票確係被上訴人與訴外人許雅玲共同簽發，被上訴人應負票據上責任等語
    ，資為抗辯。原審判決對以下幾點之認事用法，有不當之處：判斷有價證券之
    真偽，原非以囑託鑑定為絕對必要之方法，且法務部調查局函並未認定系爭本票
    之「甲○○」簽名非被上訴人之字跡，尚難以上開法務部調查局函遽認定系爭本
    票非被上訴人之簽名。原判決認證人許雅玲與被上訴人利害關係相左，難為公
    正之陳述，然並未說明其證言有何虛偽之處，且若其證言不實，被上訴人理應會
    提出偽造或偽造文書等刑事告訴，被上訴人竟未提出任何刑事告訴，有違常理。
    原審判決又認證人莊東旭之證詞及錄音帶談話內容，並不足以證明錄音帶內所
    談論者即系爭本票云云，然證人莊東旭已證稱該錄音帶內容確係被上訴人當場所
    述，而該錄音帶內被上訴人則承認曾與證人許雅玲共同簽發一張本票，至於該張
    本票即為系爭本票一節，業經證人許雅玲於原審證述明確，依現有證據當然足以
    證明被上訴人有簽發系爭本票。為此聲明廢棄原判決，駁回被上訴人在原審之訴
    。
乙、得心證之理由：
一、按本票本身是否真實，及是否為發票人所作成，應由執票人負證明之責，故發票
    人主張本票係偽造，依非訟事件法第一百零一條第一項規定，對執票人提起確認
    本票係偽造或本票債權不存在之訴者，應由執票人就本票為真正之事實，先負舉
    證責任（最高法院五十年度台上字第一六五九號判例、六十五年度第六次民庭庭
    推總會決議參照）。本件上訴人所持有由被上訴人及訴外人許雅玲共同簽發之本
    票，既經被上訴人否認由其所簽發，揆諸上開說明，自應由執票人即上訴人就本
    票為真正之事實，負舉證責任，此點合先敘明。
二、次按，法院為判決時，應斟酌全辯論意旨及調查證據之結果，依自由心證判斷事
　　實之真偽，但不得違背論理及經驗法則，民事訴訟法第二百二十二條第一項、第
　　三項分別規定甚詳；又證人為不可代替之證據方法，如果確係在場聞見待證事實
　　，而其證述又非虛偽者，縱令證人與當事人有親屬、親戚或其他利害關係，其證
　　言亦非不可採信。又證言之證據力，固依法院自由心證認定之，惟法院取捨證言
　　，應就證人之觀察力、記憶力、陳述力及其與證言之利害關係而斟酌之，尚非得
　　僅因證人與當事人間有利害關係，即認其全部均為不可採信（最高法院八十六年
　　台上字第二九七五號判決參考）。本件上訴人為證明系爭本票確為被上訴人所簽
　　發，業據其提出系爭本票、錄音帶及其譯文、證人許雅玲之證詞、證人莊東旭之
　　證詞為證，並聲請鑑定系爭本票上「甲○○」之筆跡是否為被上訴人所為。經查
　　：
  (1)證人許雅玲於原審時曾證稱：「系爭本票上我的簽名是我簽的沒有錯，我是在九
    十一年十一、二月間簽的，上面的二個手印應該都是我蓋的。之前我就有跟被告
    （即上訴人）提起吳主任（即甲○○），被告就說想要跟原告（即被上訴人）認
    識，並說如果叫原告來背書他願意嗎？所以我簽本票的當天，我就帶著原告一起
    到被告家，那時是晚上，幾點已經不記得了，本票上伍拾萬元正的字是我寫的，
    發票日也是我寫的，阿拉伯數字的五十萬也是我寫的，我的住址是我寫的，原告
    的住址是原告自己寫的，當時是我先寫，寫完之後才換原告寫。當天是原告與被
    告第一次見面，一同去被告家，我就先介紹他們認識，然後開始聊天，因為我隔
    天又要向乙○○借五十萬元，乙○○要求甲○○也要在本票上簽名，我就請甲○
    ○在本票上簽名，之前我在電話裡就有跟原告講要請他在本票上簽名，因為原告
    跟我先生有交情，所以那時原告就同意幫忙。簽這張本票之前乙○○有問我借錢
    要幹什麼，我說是甲○○要買股票，當時甲○○還沒到，其實我的回答是騙被告
    的，當時我與甲○○間有金錢債務，是我與我先生一起欠甲○○約五、六百萬元
    ，那時我跟原告講，原告來幫忙簽這張本票，調到的錢，一部份我就還給原告，
    一部份我就自己留著用來賺錢」等語。觀諸證人許雅玲係在場見聞之證人，其對
    於被上訴人簽發系爭本票之時間、地點、緣由等各項證述甚詳，而被上訴人於本
    院審理時亦自陳：「當天我確實有陪同許雅玲到上訴人家裡，我是因為要找許雅
    玲處理借款的關係，當時許雅玲說，她剛好要去上訴人家裡借錢，當時我有聽到
    上訴人答應要借款給許雅玲」等語，足證許雅玲證稱當初係由被上訴人陪同伊至
    上訴人家中借款一節，確係屬實；而被上訴人既知許雅玲前去上訴人家中之目的
    係在借款用以償還被上訴人，則其陪同前往之目的，應係在幫助許雅玲能順利向
    上訴人借得款項，否則證人許雅玲大可自行前往，何須特別邀請被上訴人同行？
    是由被上訴人之供述，已足證明其對此簽發本票借款情事確曾參與，則許雅玲之
    證詞信而有徵，應有相當之可信度。至於證人許雅玲雖可因上訴人向被上訴人追
    索系爭本票債務而減輕償還責任，與被上訴人有某程度之利害關係，然此上不足
    以否定許雅玲證詞之可信度；且許雅玲於原審時曾證稱：總共向被上訴人借款五
    、六百萬元等語，金額頗鉅，則被上訴人為期許雅玲能度過經濟難關而幫助其向
    他人借款，就經驗及論理法則而言，亦不違背；況系爭本票金額為五十萬元，數
    字尚非甚為龐大，被上訴人又與許雅玲之夫有交情，就被上訴人能借款予他人五
    、六百萬元之經濟情況觀之，其負擔此部分之票據債務亦在其能力範圍之內，自
    難謂被上訴人與證人許雅玲共同簽發系爭本票有何違背常理之處。
  (2)經原審當庭勘驗上訴人所提出之錄音帶，該錄音帶的內容確與譯文相符，雖被上
    訴人表示不確定該錄音帶之聲音是否為其所有，然證人莊東旭於原審時證稱：「
    錄音帶的內容是在九十一年八月二日錄的，當天有我、乙○○及甲○○三個人在
    場，講的話跟錄音帶譯文裡面寫的一樣」等語，足證該錄音帶之聲音確出自於被
    上訴人本人。觀諸該錄音帶內容有：「楊（即上訴人）：當初你們不是一起簽一
    張本票嗎？吳（即被上訴人）：對啊。楊：那一張本票你們是不是一人各拿五十
    萬元？吳：我都沒有拿到錢。楊：你為何簽本票？吳：錢都是她拿去。楊：你難
    道不知道簽本票會怎樣？這是你簽的啊。吳：這張是我寫的沒錯，難道她只跟你
    出入四、五十萬元？」，可清楚了解被上訴人確自承曾簽發一張本票交付予上訴
    人，且此本票之簽發尚與另一人共同為之，則將此錄音帶內容與前述許雅玲之證
    詞對照觀之，亦屬相符已足明證被上訴人確與證人許雅玲共同簽發系爭本票無誤
    。
  (3)綜上所述，由證人許雅玲、莊東旭之證詞、被上訴人本人之供述，以及卷附之錄
    音帶及其譯文，已足證系爭本票上「甲○○」之簽名確係被上訴人簽字為之；雖
    原審將系爭本票連同被上訴人所親自書寫之票據、信用卡存根、金融機構交易資
    料、學籍資料、申報所得稅文件、申請立案相關資料送請法務部調查局鑑定，該
    局回函固以：「本案待鑑票據上之『甲○○』簽名、住址及阿拉伯數字均以楷體
    書寫，而供參對之資料均以行草體書寫，兩者書寫方式不同，且前者字跡運筆緩
    慢、僵滯，有做作或模仿之虞，欠難鑑定」，有該局九十二年六月十八日調科貳
    字第０９２００１６３５４０號函附原審卷可憑，然該函並未認定系爭本票上之
    遽認系爭本票並非被上訴人之簽名，原判決引據上開函文，逕認系爭本票非被上
    訴人所簽發，即有未合。
三、綜上所述，上訴人所提出證據資料，確實足以證明系爭本票為被上訴人與訴外人
    許雅玲共同簽發，被上訴人主張系爭本票係他人偽造或變造云云，顯不可採。其
    既為系爭本票之發票人自應依該所載文義負發票人之責，從而，被上訴人起訴請
    求確認本票債權不存在，為無理由，不應准許。原審為上訴人敗訴之判決，容有
    未洽，上訴意旨指摘原判決不當，求予廢棄改判，為有理由，爰由本院予以廢棄
    改判如主文第二項所示。
四、據上論結：本件上訴為有理由，依民事訴訟法第四百三十六條之一第三項、第四
    百五十條、第七十八條，判決如主文。
中　　　華　　　民　　　國　　九十三　　年　　　七　　　月　　二十八　　日
~B臺灣澎湖地方法院民事庭
~B　　審判長法官  王聰明
~B　　法　　　官　陳順輝
~B　　法　　　官　管安露
右正本係照原本作成。
本件不得上訴。
中　　　華　　　民　　　國　　九十三　　年　　　七　　　月　　二十九　　日
~B　　法院書記官　呂黎明
